【裁判字號】    97,易,753
【裁判日期】    981026
【裁判案由】    毀損
【裁判全文】
臺灣新竹地方法院刑事判決               97年度易字第753號
公  訴  人  臺灣新竹地方法院檢察署檢察官
被      告  甲○○
                    19號
上列被告因毀損案件，經檢察官提起公訴（97年度偵續字第64號
），本院判決如下：
    主  文
甲○○犯損害債權罪，處有期徒刑伍月，如易科罰金，以新臺幣
壹仟元折算壹日。
    事  實
一、甲○○於民國84年間起迄86年11月1 日止，陸續向乙○○借
    款新台幣（下同）200 萬元，並簽發發票日為86年11月10日
    、票面金額200 萬元、到期日為87年5 月10日之本票一紙予
    乙○○以供擔保，惟於系爭本票到期日仍未清償，乙○○遂
    持系爭本票向臺灣台北地方法院聲請本票准許強制執行，經
    臺灣台北地方法院於88年6 月4 日以88年度票字第15430 號
    裁定准許，嗣並於88年6 月21日確定在案，嗣乙○○於88年
    11月6 日持上開本票裁定向本院聲請對甲○○名下之財產進
    行強制執行，聲請執行金額為145 萬元，及自民國86年11月
    10日起至清償日止，按年息百分之五計算之利息，經本院以
    88年度執字第5849號查封甲○○位於新竹縣竹北市○○○段
    拔子窟小段49-8、49-32 、49-33 、49-34 、69-4、69-10
    、69-11 、107-1 、107-2 地號共9 筆土地之應有部分並進
    行拍賣，經3 次拍賣均未拍定，又經特別拍賣程序後之減價
    拍賣無人應買，債務人亦無其他可供執行之財產，視為撤回
    不動產之執行，本院遂於90年8 月14日依強制執行法第27條
    發給乙○○債權憑証，使其於發見甲○○有可供執行之財產
    時，得提出該憑證，聲請再予強制執行，嗣並因甲○○其他
    債權人臺灣土地銀行撤回對上開不動產之假扣押程序，本院
    於95年11月4 日遂發函塗銷對甲○○上開不動產之查封登記
    。
二、其後，乙○○於96年1 月18日再持上開債權憑證向本院聲請
    強制執行甲○○財產，經本院民事執行處以96年度執字第12
    18號受理在案，並通知雙方到院協調，甲○○同意於96年9
    月11日前清償乙○○155 萬元，惟屆期仍未履行，詎甲○○
    明知乙○○業已向本院聲請強制執行，強制執行程序尚未終
    結，其仍處於將受強制執行之際，竟基於損害乙○○債權之
    意圖，於96年9 月17日將其所有為乙○○債權總擔保之財產
    ，即除上開新竹縣竹北市○○○段拔子窟小段49-8號以外之
    其他8 筆土地應有部分，設定最高限額抵押權予不知情之案
    外人郭麗美、林麗仙（按：同地段49-8號土地應有部分業另
    經國防部軍情局徵收發放補償金），嗣本院民事執行處於96
    年9 月27日方因執行無實益，債權人逾期未查報債務人其他
    財產，而撤銷上開執行命令，甲○○即以此處分財產之方式
    ，損害乙○○之債權。
三、案經乙○○訴請臺灣新竹地方法院檢察署檢察官偵查起訴。
    理  由
一、按「被告以外之人於審判外之陳述，雖不符前四條之規定，
    而經當事人於審判程序同意作為證據，法院審酌該言詞陳述
    或書面陳述作成時之情況，認為適當者，亦得為證據。」、
    「當事人、代理人或辯護人於法院調查證據時，知有第一百
    五十九條第一項不得為證據之情形，而未於言詞辯論終結前
    聲明異議者，視為有前項之同意。」，刑事訴訟法第159 條
    之5 定有明文。經查：本院以下所引用被告以外之人於審判
    外之言詞或書面陳述，雖屬傳聞證據，然被告對該證據之證
    據能力均未表示異議，本院審酌上開證據作成時之情況，亦
    認為無不當之處，依上開規定乃有證據能力，合先敘明。
二、訊據被告固不否認曾於上揭時地，有將上開土地設定最高限
    額抵押權予郭麗美、林麗仙等事實，惟矢口否認有何損害告
    訴人乙○○債權之犯行，辯稱：伊沒有要損害告訴人之債權
    ，伊將上開土地設定予林麗仙、郭麗美是為了借錢還告訴人
    ，但因告訴人查封伊所有之土地，致使林麗仙、郭麗美等金
    主均不願借錢給伊等語，經查：
  (一)被告向告訴人乙○○借款200 萬元，並開立上開本票予告訴
    人以供擔保，告訴人於88年6 月21日向臺灣台北地方法院取
    得本票強制執行裁定之執行名義後，向本院聲請對被告名下
    上開不動產強制執行，因無人應買未獲清償，而於90年8 月
    14日取得上開債權憑證，嗣續於96年1 月18日向本院民事執
    行處就被告名下財產聲請強制執行，被告不僅未於96年9 月
    11日前依本院協調內容清償欠款，竟於強制執行程序終結前
    之96年9 月17日將伊所有上開8 筆土地應有部分設定最高限
    額抵押權予林麗仙、郭麗美等情，除據告訴人乙○○於96年
    11月5 日警詢、97年4 月2 日偵查中指述明確外，並經證人
    郭麗美於偵查中證述明確（97年度偵續字第64號偵查卷頁9
    ），並有系爭八筆土地登記第二類謄本、被告簽發之本票影
    本、本院新院錦執莊5849字第25962 號債權憑證影本、民事
    強制執行聲請狀、土地登記申請書、土地建築改良物抵押權
    設定契約書各1 份、系爭8 筆土地民眾閱覽異動索引暨人工
    登記謄本（見97年度偵字第646 號卷頁8-23、24、25、97年
    度偵續字第64號卷1 頁27-32 、卷2 全部），本院88年度執
    字第5849號、96年度執字第1218號民事執行卷宗影本在卷可
    稽，且為被告所不爭執，則被告於告訴人對其財產聲請強制
    執行後，仍就其名下上開8 筆土地應有部分設定最高限額抵
    押權予林麗仙、郭麗美等情，堪予認定。
  (二)而刑法第356 條之損害債權罪，以債務人於將受強制執行之
    際，意圖損害債權人之債權，而毀壞、處分、隱匿其財產為
    構成要件。此之所謂「將受強制執行之際」，如債權人已取
    得強制執行法第4 條各款所定之執行名義，以及已經開始執
    行尚未終結以前，固係「將受強制執行之際」（最高法院58
    年度台上字第1812號判決、55年度台非字第118 號判決意旨
    參照）；而因債務人無財產可供強制執行，或雖有財產經強
    制執行後所得之數額仍不足清償債務時，執行法院應命債權
    人於一個月內查報債務人財產，債權人到期不為報告或查報
    無財產者，應發給憑證，交債權人收執，載明俟發見有財產
    時，再予強制執行，強制執行法第27條第1 項定有明文，是
    若債務人財產經強制執行後所得之數額仍不足清償債務時，
    執行法院發給債權憑證交債權人收執後，債權人既可於嗣後
    發現債務人其他財產時再予聲請強制執行，該債權憑證即屬
    強制執行法第4 條第1 項第6 款之強制執行名義，債務人之
    財產仍處於隨時得受強制執行之狀態，亦與刑法第356 條所
    謂「債務人於將受強制執行之際」相當。此際，倘債務人任
    意處分、毀壞或隱匿其財產者，自亦可構成損害債權罪。易
    言之，刑法第356 條所謂「債務人於將受強制執行之際」，
    係指債權人已取得執行名義以後，強制執行程序未曾終結以
    前之期間而言，而此處所謂「執行程序終結」，應指執行名
    義所載債權已全部滿足獲償而言，如債務人有損害債權之意
    圖而於強制執行程序終結前處分、毀壞、隱匿其財產，即應
    負該條之損害債權罪責。次按，債務人之財產乃債權人債權
    之總擔保，此對於無設定擔保之債權如是，對於有設定擔保
    之債權，其擔保之財產不足清償債務時，亦復如是，故於將
    受強制執行之際，毀壞、處分、隱匿原設定擔保之財產，固
    得以成立損害債權罪；如原設定擔保之財產已不足清償債務
    時，毀壞、處分、隱匿原設定擔保以外之財產，自亦得以成
    立損害債權罪。
  (三)本案告訴人乙○○對於被告之借款債權200 萬元，告訴人於
    88年6 月21日向臺灣台北地方法院取得本票強制執行裁定之
    執行名義後，向本院聲請拍賣被告名下上開不動產，因無人
    應買未獲清償，告訴人於90年8 月14日取得上開債權憑證，
    嗣續於96年1 月18日向本院民事執行處就被告財產聲請強制
    執行，被告於96年5 月11日在本院民事執行處協調下，同意
    於96年9 月11日前清償告訴人145 萬元，惟被告屆期仍未依
    約還款予告訴人，嗣本院於96年9 月27日以執行無實益終結
    該執行程序，已如上述，則告訴人自96年1 月18日聲請強制
    執行起迄96年9 月27日執行程序終結前，被告上開不動產係
    處於隨時得受告訴人強制執行之狀態甚明。
  (四)再者，債務人所有之總財產，為債權人債權之總擔保，故債
    務人所有的財產，應留供清償全部債務之用，不得任意處分
    。被告於將受強制執行之際之96年9 月17日，將其所有作為
    告訴人債權總擔保之上開8 筆土地應有部分，設定最高限額
    抵押權予林麗仙、郭麗美，因抵押權人對於抵押標的物之變
    價具有優先受償之權利（民法物權編第六章抵押權參照），
    被告此項設定最高限額抵押權處分財產之行為，可能造成拍
    賣無執行實益之效果而無法拍賣，或導致債權人承受時，其
    承受不動產價額須大於抵押權等之價額，增加承受難度，或
    因優先債權先分配而有害債權人普通債權之受償，自屬損害
    告訴人之債權。又被告甫於96年5 月11日接受本院民事執行
    處之協調而同意還款，於96年9 月11日毀諾未依約償還後，
    隨即於96年9 月17日將系爭不動產設定抵押權予林麗仙、郭
    麗美，被告明知告訴人業已對其執行財產，仍於協調還款期
    限屆至之後，立即處分上開不動產，其故意毀損告訴人之債
    權甚明。
  (五)被告雖辯稱上開設定抵押權之目的，係為向金主借錢還給告
    訴人，告訴人查封以後，金主就不借錢了等語，惟查：被告
    於上開還款期限屆至雖無力還款，然倘有還款誠意，大可依
    告訴人之請求，將部分土地設定抵押權予告訴人即可，然其
    卻立即設定抵押權予林麗仙等2 人，顯無清償債務誠意，且
    故意毀損告訴人債權；再者，一般債務人倘同意將名下不動
    產設定最高限額抵押予債權人，衡情均係自債權人獲取相當
    對價之金錢借款後，方會同意設定，被告既已經設定最高限
    額抵押權予郭麗美、林麗仙，衡情應亦已自郭麗美、林麗仙
    處取得借款，此從被告於偵查中陳稱：我有跟郭麗美借錢，
    借了100 萬元，借了錢沒有還給乙○○等語，證人郭麗美於
    偵查中亦證稱：96年年底時借了50萬元給甲○○，是借現金
    給他等語（97年度偵續字第64號偵查卷頁10）可以得證，然
    被告於取得借款後仍未清償對告訴人之欠款，可見上開所辯
    不實，而為臨訟辯詞；況且，債務人於將受強制執行之際，
    本來即不應任意處分其所有之財產，倘任意處分財產，致債
    權人之債權無法獲得清償，即已構成毀損債權罪，至於其處
    分財產之動機與是否成罪並無干係，併此敘明。
  (六)綜上，本件被告犯行事證明確，堪予認定，應依法論科。
三、核被告所為，係犯刑法第356 條之損害債權罪。爰審酌被告
    意圖損害告訴人之債權，於將受強制執行之際，將其所有之
    上開8 筆土地持分設定最高限額抵押權予林麗仙、郭麗美，
    導致告訴人債權受有損害，已有不該，且犯後否認犯行，多
    方藉詞辯解，並無悔意，當庭屢次對告訴人出言不遜，有本
    院審判筆錄在卷可稽，態度不佳，迄今尚未與告訴人和解，
    亦未清償對告訴人之債務，另參酌告訴人之債權金額非輕、
    被告毀損債權之惡意甚為明顯等一切情狀，量處如主文所示
    之刑，並諭知易科罰金之折算標準（按被告行為後，刑法第
    41條於98年1 月21日修正公布，並自98年9 月1 日施行，修
    正前後刑法第41條第1 項並未修正，而修正前同條第2 項之
    規定與修正後同條第8 項之規定，僅2 條文條項之移列，修
    正後第3 項雖新增：「受6 個月以下有期徒刑或拘役之宣告
    ，不符第1 項易科罰金之規定者，得依前項折算規定，易服
    社會勞動。」之規定，惟是否准予易服社會勞動及履行期間
    ，非屬法官裁判時應審酌之事項，自不涉及科刑規範事項變
    更，而不生新舊法比較之問題，附此說明）。
據上論斷，應依刑事訴訟法第299 條第1 項前段，刑法第356 條
、第41條第1 項前段，刑法施行法第1 條之1 ，判決如主文。
本案經檢察官李秋梅到庭執行職務。
中    華    民    國    98    年    10    月    26    日
                  刑事第一庭    法  官  蔡川富
以上正本證明與原本無異。
如不服本判決應於收受判決後10日內向本院提出上訴書狀，並應
敘述具體理由。其未敘述上訴理由者，應於上訴期間屆滿後20日
內向本院補提理由書 (均須按他造當事人之人數附繕本)「 切勿
逕送上級法院」。
中    華    民    國    98    年    10    月    26    日
                                書記官  朱苑禎
附錄本案論罪科刑法條：
刑法第356條
債務人於將受強制執行之際，意圖損害債權人之債權，而毀壞、
處分或隱匿其財產者，處2年以下有期徒刑、拘役或500元以下罰
金。


司法院資訊處製作；財團法人民間司法改革基金會備份。
